臺灣高等法院高雄分院刑事判決　　　　 96年度上易字第727號
上　訴　人
即　被　告　丙○○
上列上訴人因詐欺等案件，不服臺灣高雄地方法院96年度易字第
313 號中華民國96年6 月6 日第一審判決（起訴案號：臺灣高雄
地方法院檢察署94年度偵字第17012 號），提起上訴，本院判決
如下：
     主  文
原判決關於丙○○部分撤銷。
丙○○無罪。
     理  由
一、公訴意旨以：丙○○於民國（下同）93年11月26日透過裕昌
    汽車股份有限公司（下稱裕隆公司）博愛所業務員甲○○（
    業經原審依詐欺罪判刑確定），向裕隆公司購買車牌號碼ZW
    -7118 號自用小客車1 部，並由甲○○代丙○○將該車分別
    於93年11月29日向富邦產物保險公司（下稱富邦公司）投保
    車價為新台幣（下同）65萬5,000 元之竊盜險、於93年12月
    2 日向佳德聯有限公司（下稱佳德聯公司）投保產品責任險
    。詎該車性能非丙○○所預期中良好，遂與甲○○謀議處理
    掉該部自小客車，以謊報失竊再詐領保險金之方式，利用所
    詐得保險金購入另1 新車；謀議一定，甲○○即與同一單位
    之同事乙○○（業經原審依詐欺罪判刑確定）接洽，由乙○○尋找管道將上開自小客車處理。丙○○等3 人於是共同意
    圖為自已不法之所有，基於詐欺之犯意聯絡與行為分擔，由
    甲○○複製前開自小客車車鑰匙1 把，將原廠車鑰匙內之晶
    片予以拆卸下來，將之裝置於所複製之鑰匙內，旋在裕昌公
    司博愛所將該車之複製鑰匙（內含裕隆汽車原廠晶片）交給
    乙○○，告知前述車輛現停置在高雄市○○路與明華路口之
    阿榮海產店附近，乙○○乃於94年5 月初某日，以甲○○所
    交付之鑰匙將前開自小客車開至位於高雄市○○區○○路48
    6 號「松慶汽車修護廠」，欲將該車輛以3 萬至5 萬元間價
    格賣給修護廠負責人林穎懋。林穎懋認有機可趁，明知上開
    車輛係來歷不明之贓物，仍基於故買贓物之犯意，以3 萬元
    之顯不相當價格向乙○○購入該車，且為規避警方之查緝，
    遂將原車牌ZW-7118 號拆下，改懸掛林穎懋自己名下所有之
    4 993-EM車牌，以避人耳目而使用。而丙○○明知上開車輛
    已委由甲○○處理，並未失竊，竟於94年5 月19日20時，向
    高雄市政府警察局鼓山分局龍華派出所（以下簡稱龍華派出
    所）值班警員，謊報該車在高雄市鼓山區○○○○路近美術
    東二路附近遭不詳之人竊走，即未指定犯人請求警方偵辦不
    特定人犯竊盜罪，誣告不特定之人犯罪，由警方受理報案後
    發給丙○○車輛失竊證明單。丙○○即於94年6 月2 日，持
    高雄市政府警察局鼓山分局發給之車輛失竊證明單、甲○○
    事後交回之內無原車廠晶片車鑰匙1 付、備用車鑰匙1 付、
    車籍資料等，向富邦公司、佳德聯公司申請保險理賠，致使
    富邦公司之承辦人員蘇勝雄、佳德聯公司之承辦人員侯雅玲
    皆陷於錯誤，誤認上開車輛確已失竊，遂依保險契約核撥保
    險金，富邦公司於94年7 月11日匯款61萬9,500 元至丙○○
    合作金庫銀行北潮州分行，佳德聯公司則於同年月20日開立
    面額3 萬5,500 元之支票與丙○○。使丙○○共領得保險金
    65 萬5,000元。而丙○○於謊報上開車輛失竊後，即於94年
    6 月30日，再向裕隆公司購置1 輛車牌號碼2669-XA 自用小
    客貨車。嗣為警據線報於94年7 月25日19時許，在林穎懋上
    開汽車修護廠內起獲上開車牌號碼ZW-7118 號自小客車（懸
    掛車牌為4993-EM 號），始知上情，因認丙○○不無與甲○○、乙○○共犯刑法第339 條第1 項詐欺取財及另犯刑法第
    17 1條第1 項之未指定犯人誣告罪嫌云云。
二、公訴人認定被告丙○○涉犯上揭詐欺取財及誣告犯行，並非
    以被告丙○○坦承向裕隆公司業務甲○○先後購買上開2 部
    汽車，且曾向龍華派出所警員報稱其所有之車號ZW-7118 號
    小客車失竊，並收到富邦公司、佳德聯公司所賠償金共65萬
    5,000 元，其後又另向裕隆公司重新購置1 部自用小客貨車
    等語，並有警方查獲贓車時所拍之現場照片四張、訂購合約
    單影本、龍華派出所丙○○車輛失竊筆錄1 份、車輛尋獲電
    腦輸入單1 份、合作金庫銀行潮州分行丙○○帳戶往來明細
    1 份、裕隆汽車統一發票影本、裕昌汽車股份有限公司統一
    發票影本各1 紙、富邦公司汽車保險單影本、佳德聯公司汽
    車產品保證約定書影本各1 紙、富邦公司理賠案處理紀錄表
    影本、理算簽結作業紀錄表影本、汽車險賠款暨電匯同意書
    影本、佳德聯公司支付3 萬5,500 元之支票影本在卷可證；
    又由同案被告乙○○、甲○○、林穎懋之供述，足認被告丙○○有上揭犯行等情，為其論據。
三、按犯罪事實應依證據認定之，無證據不得認定犯罪事實；又
    不能證明被告犯罪者，應諭知無罪之判決，刑事訴訟法第15
    4 條第2 項、第301 條第1 項分別定有明文。又認定不利於
    被告之事實，須依積極證據，苟積極證據不足為不利於被告
    事實之認定，即應為有利於被告之認定，更不必有何有利之
    證據（最高法院30年上字第816 號判例參照）。又具共犯關
    係之同案審理共同被告，所為不利於己復不利於其他共同被
    告之供述，須無瑕疵可指，且應調查其他補強證據，查明確
    與事實相符，始得採為其他共同被告犯罪事實之證據，否則
    根本失其證據之證明力，不得採為判斷事實之根據。又認定
    犯罪事實所憑之證據，無論為直接或間接證據，均須達於一
    般人均不致有所懷疑之程度，始得據為有罪之認定，若其關
    於被告是否犯罪之證明未能達此程度，而有合理懷疑存在，
    致使無從形成有罪之確信，根據「罪證有疑，利於被告」之
    證據法則，即不得遽為不利被告之認定（最高法院76年台上
    字第4986號判例參照）。再證據證明為之判斷，雖屬事實法
    院之職權，然仍應受經驗法則與論理法則所支配，此觀刑事
    訴訟法第155條第1項規定即明。
四、訊據被告丙○○堅決否認有前開公訴人指訴之詐欺及誣告犯
    行，辯稱：伊係經同事之介紹向裕隆公司博愛所之業務員購
    買「SENTRA」型自用小客車，伊原先係欲購買該車型頂級車
    ，價款60多萬元，因車是要給伊父親的，伊父親認為車是用
    來代步而已，不用買太高級的，後來伊就買該車型的陽春車
    ，價款57萬5,000 元，但購車後，伊發覺該車除正常之引擎
    聲音外，另有異樣聲音的瑕疵，屢向該公司反應，且數次開
    車進該公司修理廠修理，都未見改善，該公司表示因非重大
    瑕疵，依規定不能換車，只能免費幫伊維修，直到修好為止
    ，為此，伊常到該公司埋怨，嗣於94年4 月底，因伊即將臨
    盆，在屏東縣潮州鎮娘家待產，甲○○到潮州鎮伊上班處，
    幫伊將車開回高雄送修，經過一段時間，未見甲○○將車交
    還，伊向甲○○要車，甲○○以車子在高雄市美術館附近失
    竊，要伊向警方報案失竊，才能獲得保險公司理賠，伊始依
    囑於94年5 月19日向龍華派出所報稱車輛失竊，並向保險公
    司申請理賠，獲保險公司理賠共65萬餘元，伊發現保險公司
    理賠償金額較伊購車之價款為高，覺得可疑，就此曾詢問甲○○，甲○○告訴伊先不用還，待公司發現要求退還時再還
    ，後來伊又向甲○○購買裕隆公司另一款自用小客貨車，款
    項已全部付清，伊不認識乙○○，就甲○○如何將車交給乙○○，乙○○又如何將車賣給松慶汽車修護廠之林穎懋，實
    際上並未失竊，伊全不知情，伊是在屏東縣潮州鎮之日新工
    商職校任國文老師，只是單純的因購買之新車有瑕疵，經營
    業員將車開去維修，竟衍生如此多的麻煩，非伊始料所及，
    伊是在甲○○錯誤訊息之誤導下，才會有向警局報案之動作
    ，並因事出突然，才輕信甲○○所言，伊絕無犯罪之動機等
    語。
五、經查：
  (一)按被告以外之人於審判外之言詞或書面陳述，除法律有規定
    者外，因屬傳聞證據，原則上不得作為證據，刑事訴訟法第
    159 條第1 項定有明文，然被告以外之人於偵查中向檢察官
    所為之陳述，除顯有不可信之情況者外，刑事訴訟法第159
    之1 第2 項例外的規定得為證據，再被告以外之人於檢察事
    務官、司法警察官或司法警察調查中所為之陳述，與審判中
    不符時，其先前之陳述具有較可信之特別情況，且為證明犯
    罪事實存否所必要者，該法第159 條之2 第2 項亦例外規定
    得為證據。本件共同被告乙○○就被告丙○○而言，係屬被
    告以外之人，其於警詢及檢察官偵查時所為諸如：其認識丙○○，丙○○因缺錢，要其將車開去向他人借錢，其有將借
    得之3 萬元當面交給丙○○等情，因已為被告丙○○所否認
    ，且與其他共同被告甲○○所述之情形不符，並與經驗法則
    有違，顯有不可信之情況，茲被告丙○○於本院審理時，既
    爭執共同被告乙○○於警詢及檢察官偵查時所為陳述之證據
    能力，本院認該乙○○於警詢及檢察官偵查中之陳述，確有
    不可信之情況，應認無證據能力，不得作為被告犯罪之證據
    ，合先說明。
  (二)查被告丙○○確有透過裕隆公司博愛所業務員甲○○向該公
    司購買ZW-7118 號自用小客車，並向富邦公司及佳德聯公司
    投保，被告於購車後，因發現該車除正常之引擎聲外，另有
    不尋常之異聲，屢次進廠維修，並未改善，而公司因礙於規
    定，無法換給另一部新車，只同意免費檢修，直至修好為止
    ，然因數次修理均無法修復，被告常到公司抱怨，甲○○曾
    向被告建議將車賣掉，但經估價，僅能賣得30餘萬元，被告
    嫌價錢太低，不同意出售，嗣94年4 月底，被告在屏東縣潮
    州娘家待產，遂要甲○○前往潮州將車開回高雄維修之情，
    除據被告丙○○供明外並經證人即共同被告甲○○於本院審
    理時結證屬實，此部分事實堪予認定。
  (三)證人即共同被告甲○○於本院審理時因證稱：因被告丙○○
    經伊接洽經手購買之上開裕隆汽車，交車後即發現有異聲之
    瑕疵，屢經送廠檢修，未能修好，伊對被告丙○○甚為過意
    不去，因丙○○曾表示有意將車賣掉，伊乃找同事乙○○商
    量試圖以合理估價買賣之方式解決，詎料乙○○竟告以渠將
    該車以解體之方式處理掉，伊因無法對丙○○交代，乃謊稱
    車子失竊，要其向警方報案，伊事後方知車子係乙○○開去
    向林穎懋質押借得3 萬元，丙○○與乙○○並不認識，對於
    乙○○如何處理車子之實情並不知道等語。惟共同被告乙○○於原審審理時以證人身分則證稱：伊是受甲○○之託將上
    開車子開去向他人借錢，甲○○告訴伊，是車主缺錢，要用
    車子抵押借錢，伊有將借得之3 萬元交給甲○○，伊並未告
    訴甲○○車子丟了，也沒有說車子已解體，伊不認識丙○○
    ，沒有與丙○○談處理車子之事，是伊與甲○○談的，伊在
    偵查中所以指陳丙○○知情，是要幫朋友甲○○脫罪，而陷
    害丙○○等語（見原審卷第143-149 頁）。上開二證人甲○○、乙○○就處理車子之實情，甲○○是否知情，如不知情
    ，乙○○是否向甲○○謊稱係遺失，或解體，2 人之證述並
    不一致，然該車係由乙○○開往松慶汽車修護廠向林穎懋質
    押借款3 萬元，林穎懋因查知車主有以該車為擔保向銀行借
    款，恐被銀行發現將車開回，乃將原車牌卸下，換掛其他車
    牌，此情業據證人林穎懋於原審審理時證述在卷。衡諸常情
    ，系爭車輛係屬新車，乙○○與甲○○係屬同公司之同事，
    該車縱有瑕疵，亦不能僅以3 萬元之低價賣予他人解體，且
    依證人林穎懋證述乙○○係以該車向其質借3 萬元之情，即
    知該車並未遺失或解體，該車既仍存放於林穎懋之松慶汽車
    修護廠，乙○○實無需為區區3 萬元，即向甲○○騙稱該車
    遺失或解體，而不畏甲○○向其索賠，或向公司告狀其擅自
    將客戶車輛賣予他人解體之劣行。而甲○○非但對乙○○處
    理該車之行為未予追究，事後且接受乙○○交付之3 萬元，
    由此足見甲○○對於乙○○如何處理車輛應係知情，且2 人
    事先亦應已商量而有共識，而其等之所以如此之為，要係因
    被告丙○○係透過朋友介紹找任裕隆公司售車業務員之甲○○購買該公司汽車且另介紹二同事向甲○○買車（此情為甲○○所是認），然新車竟發現有引擎聲音以外異聲之瑕疵，
    屢經維修，均無改善，公司礙於規定，又不能更換新車給丙○○，丙○○常至公司抱怨，甲○○苦於無法向丙○○交代
    ，且因此事將使其信譽受損，而影響業績，因鑒於該車有高
    額保險，乃思以該車向林穎懋質押借款，並由林穎懋換掛車
    牌隱飾，再以車子失竊為由，由丙○○出面申請理賠，使該
    車因有瑕疵未能修復或換車之困擾獲得解決，此由該車在林
    穎懋之松慶汽車修護廠查獲時，該車之鑰匙係複製之鑰匙配
    上原廠之晶片，而甲○○交給丙○○向保險公司申請理賠之
    鑰匙則為已無晶片之原廠鑰匙（蓋依規定，如以車子失竊為
    由申請理賠，即應將原廠交給車主之兩付鑰匙交回，而鑰匙
    如無原廠之晶片即無法使用，乙○○既係將車向林穎懋質押
    借款，自應將鑰匙交給林穎懋，故需複製鑰匙1 付，將原廠
    之鑰匙晶片取出配於複製鑰匙使用，故甲○○交還丙○○之
    鑰匙始有無晶片之情形），而乙○○於檢察官偵查中亦供承
    該車被查獲時，在車上之鑰匙係伊複製，晶片亦係伊自己換
    的等語，即可了然，且由此益見乙○○、甲○○2 人對於將
    車以向他人質押借款隱藏，再囑車主丙○○向警方報案失竊
    ，並進而向保險公司申請理賠詐騙賠償金之事實，有犯意之
    聯絡。至被告丙○○對於整個詐欺事件之過程，是否知情而
    有參與，雖有可疑。惟其始終否認有參與詐欺之犯行，且由
    上開證人甲○○、乙○○均證述丙○○並不知情等語，又無
    確切之事證足證被告丙○○有參與詐欺犯行，依「罪證有疑
    ，利於被告」之刑事證據法則，本院寧認被告丙○○對於甲○○、乙○○詐欺行為並不知情之辯述，應屬可信。
  (四)被告丙○○購買上開車輛合約價為57萬5,000 元，然其購車
    後經甲○○代向富邦公司、佳德聯公司投保之金額則為65萬
    5,000 元，嗣丙○○獲得理賠金額為富邦公司61萬9,000 元
    、佳德聯公司3 萬5,500 元，此情業據告訴人富邦公司保險
    科長王裕元，佳德聯公司業務經理謝之綺供明在卷，並經證
    人甲○○證述屬實，復有車輛訂購合約單、富邦公司汽車保
    險單、富邦公司汽車險賠款暨電匯同意書、佳德聯公司資料
    申請同意書、汽車產品保證約定書、丙○○合作金庫銀行存
    摺明細及支票影本附卷可稽（見警卷(二)第39、44-46 、50-5
    2 頁）雖據證人王裕元供稱保險公司審核時，保險金額高於
    車價是不可能准許的等語，然觀之告訴代理人王裕元、謝之
    綺於向警方提出告訴時，其所提供之文書證據即有訂購合約
    單，其上已載明車價為57萬5,000 元，就此證人甲○○於原
    審審理時，被告丙○○原先係欲購買該車款之頂級車，車價
    為65萬5,000 元，嗣因被告改買該車款之陽春車，伊忘記更
    改，始有此錯誤，伊幫丙○○投保時，有將訂購合約單及投
    保文件交給公司，再由公司將各該文件交給保險代理人等語
    ，此與被告所供伊原先係欲買65萬5,000 元之頂級車給伊父
    親，因父親以車子只是代步之用，買便宜的就好，伊才改買
    較便宜的陽春車等語相符，果甲○○自始即有詐欺保險之意
    思，勢必另外製作1 張車價為65萬5,000 元的訂價合約單，
    實不可能訂購合約單是57萬5,000 元，卻於要保書上提高車
    價及保險價額為65萬5,000 元，如此才不會被公司或保險人
    發現而受糾正及拒保，因此甲○○係屬誤填，而保險公司亦
    有審核不實之疏失，應可認定。況被告丙○○於發現保險公
    司匯入其存摺之款項高於車價時，曾詢問甲○○此情，甲○○告以先不用聲張，迨保險公司發現時再行退還即可，此除
    經被告述明外，並經證人甲○○證述屬實，由此亦難因要保
    金額高於車價，即認被告丙○○自始即與甲○○有詐欺之犯
    意聯絡。
  (五)被告丙○○當初向警方報案，雖供稱係自己開車，在高雄市
    鼓山區○○○○路近美術東二路附近遭不詳之人竊走，固與
    實情不符，然當時被告係聽信甲○○之言，因甫知失車，慌
    亂之餘，未及細想，以為只要報案失竊即可，誰開車時遭竊
    無關緊要，始向警方報案係自己開車，被告此番辯解衡諸常
    情非不可能，尚難執該被告向警方作不實之陳述即遽為被告
    不利之認定。
六、綜上所述，本案公訴人所舉被告丙○○犯罪之證據，尚未達
    於一般人均不致有所懷疑之程度，原審未予詳求，遽予論罪
    科刑，尚有未洽，被告上訴極口喊冤而指摘原判決不當，非
    無理由，應由本院將原判決被告丙○○部分撤銷，而為無罪
    之諭知。
七、原判決關於甲○○、乙○○、林穎懋部分，分別經原審判處
    尹、劉2 人罪刑及諭知林穎懋無罪確定，故不再論列，附此
    敘明。
據上論斷，應依刑事訴訟法第369 條第1 項前段、第364 條、第
301條第1項，判決如主文。
本案經檢察官姜麗儒到庭執行職務。
中　　華　　民　　國　　96　　年　　9 　　月　　29　　日
                  刑事第四庭    審判長法  官   蕭權閔
                                      法  官   吳進寶
                                      法  官   陳吉雄
以上正本證明與原本無異。
本判決不得上訴。
中　　華　　民　　國　　96　　年　　10　　月　　2 　　日
　　　　　　　　　　　　　　　　　　　書記官   梁美姿
                                                  W
